臺灣士林地方法院民事判決  九十一年度婚字第一九號
    原      告  廖台生
    訴訟代理人  張菊芳律師
    被      告  甲○○
    訴訟代理人  羅瑩雪律師
右當事人間請求離婚事件，本院判決如左：
    主    文
原告之訴駁回。
訴訟費用由原告負擔。
    事    實
甲、原告方面：
  一、聲明：(一)准原告與被告離婚；(二)訴訟費用由被告負擔。
  二、陳述：
      (一)兩造於民國（下同）七十四年結婚，婚後相處不睦，被告因自八十三年三月
        間無故離家，原告曾於八十四年間提起離婚之訴，經鈞院於八十四年六月五
        日以八十四年度婚字第九十四號為終局判決原告敗訴，原告對該判決上訴，
        嗣於台灣高等法院審理中雙方達成和解，原告乃撤回第一審之訴。嗣原告依
        和解書意旨偕妹廖梅雲接被告返家，惟被告於毫無所據下，且未遵行和解書
        上應盡釋前嫌，誠懇相待，仍誣指原告外遇，不願返家，致原告精神痛苦難
        堪。
      (二)原告雖努力挽回婚姻，惟被告拒不返家，雙方裂痕難彌，於八十六年十月後
        ，原告見無和諧之望，雙方即多次協談離婚，並以由原告協助被告買受房地
        後即協議離婚為共識，惟看房未果，嗣被告又提出原告須給付被告新台幣（
        下同）一百萬元為離婚條件，因遠逾原告給付能力，致協議未成。兩造自八
        十三年三月迄今，完全無共同居住之事實，已逾八年，茲該狀態仍繼續中，
        婚姻生活早已名存實亡。由被告所提之錄音對話中，可見兩造均在談論被告
        在看房子，原告問及房子看得怎麼樣，房子買好了沒等，詎被告蓄意空言返
        家，以達錄音目的，並依之主張係原告找藉口，不讓被告回家云云，惟查如
        上所述，兩造已在協談離婚，婚姻已難維繫，被告實係蓄意空言返家，以達
        錄音目的甚明，退步言，被告所提錄音時點為八十九年十二月二十六日前，
        迄今亦已逾一年三月，其後兩造仍多次協議離婚，可由原告所提九十年六月
        七日、八月十五日雙方對話錄音，原告除澄清向無外遇問題，並協談雙方協
        議離婚，惟被告提出一百萬元之金錢條件，致協議未成，被告卻未隻字片語
        提及返家可憑，查被告離家八年從未將其行止告知原告，原告住處鎖匙並未
        變更，若有返家之真意，自可進入同居處所，被告空言返家以達錄音之目的
        ，照然若揭，難屬有據，原告並無可歸責性。
      (三)按婚姻係以夫妻共同生活為目的，夫妻雙方應以誠摯互信為基礎，相互扶持
        ，共同建立和諧美滿之家庭，倘雙方因理念上之重大差異，事實上已經各自
        獨立生活多年，雙方誠摯互信之感情基礎，已經不復存在，依一般人之生活
        經驗，顯然難期修復，雙方共同生活的婚姻目的已經不能達成，而其事由之
        發生，依一般社會感情，尚難認為應完全歸責於夫妻之一方時，應可認係民
        法第一千零五十二條第二項所定難以維持婚姻之重大事由，以准許夫妻雙方
        為離婚之請求，否則，勉強維持婚姻之形式，反而會對雙方各自追求幸福生
        活之機會造成不必要之限制，甚且夫妻不共同生活達一定期間以上，而不願
        復合時，若任其持續，顯與婚姻共同生活本旨相違。查被告就兩造婚姻生活
        無法維繫，亦屬有責，已如前述，退步言，兩造事實上分居自八十三年三月
        迄今逾八年，平日幾無互動，縱有聯絡，亦為協談離婚事宜，夫妻之情盪然
        無存，已無維持婚姻之主觀意願及客觀事實，況兩造因離婚案二次對簿公堂
        ，互指摘對方之不是，依客觀標準判斷婚姻顯生破綻而無回復之希望，已達
        到倘處於同一境況，任何人均將喪失維持婚姻意欲之程度決定。足見兩造之
        行為在客觀上已達於動搖夫妻之共同生活，而喪失維持婚姻之意欲，並對家
        庭生活之美滿幸福有所妨礙，依上開說明，應認兩造間存有足以破壞共同生
        活之重大事由，難以維持婚姻，因兩造婚姻關係已出現破綻，縱難認為應完
        全歸責於夫妻之一方自仍符合第一千零五十二條第二項難以維持婚姻之重大
        事由，本件依前所述被告亦屬有責，原告並無可歸責性，退萬步言，若鈞院
        認原告亦具可歸責性，即認兩造均屬有責，依前判決意旨，堪認兩造間存有
        重大事由，難以維持婚姻，依前開說明民法第一千零五十二條第二項訴請離
        婚，洵屬有據。
      (四)被告雖辯稱本件訴訟有違民事訴訟法第二百六十三條第二項規定云云；然原
        告前所提離婚之訴，經鈞院為第一審終局判決，原告上訴後，嗣於高院審理
        中雙方達成和解，原告已撤回第一審之訴，前訴與本件訴訟縱當事人、訴訟
        標的、訴之聲明相同，惟主張之原因事實不同，自仍非同一事件，原告縱不
        得就該前訴之原因事實再行主張，惟就終局判決後之原因事實，提起本件離
        婚之訴自不受限制，同理，被告亦不能再執前訴之抗辯再於本訴抗辯。
  三、證據：提出戶籍謄本、兩造電話通話譯文為證，並聲請訊問證人廖梅雲。
乙、被告方面：
  一、聲明：如主文所示。
  二、陳述：
      (一)兩造之所以分居，係因原告外遇後連續毆打被告，又以趁被告上班時，三度
        更換鑰匙，令被告無法返家，不得不另住他處。之後兩造互有信件往返，原
        告且曾於八十三年十月十九日陪被告將衣物送至被告住處，且繼續在經濟部
        國貿局工作，原告卻於八十四年間謊稱被告行蹤不明，訴請離婚，幸被告及
        時發覺，檢具證據到庭駁斥，原告因而敗訴。原告上訴後與被告和解，承諾
        將與其妹接被告回家同住。但原告食言，事後一再藉故不讓被告返家，又不
        肯遷出與被告同住。其母過世，兩造同住之障礙消減後，依然如故，以至兩
        造分居至今。
      (二)雖然原告態度反復，被告仍一心一意誠懇相待，經常與原告保持聯繫，且盡
        量參與原告事務或提供協助。如八十七年農曆一月三日原告之母過世，被告
        除通知娘家致贈奠禮外，並由家人陪同參加家祭。原告拜訪裕隆公司主管陳
        國榮謀求復職，被告亦陪同前往。原告在北投春暉酒店宴請舊日同僚，被告
        則以女主人身分出面招待，雙方關係堪稱和諧。原告指兩造「幾無互動，夫
        妻感情盪然無存，已無維持婚姻之主觀意願及客觀事實」，絕非事實。
      (三)至於兩造二度對簿公堂，均係原告於兩造保持聯繫之際，謊稱被告去向不明
        ，提起離婚之訴。若原告得以自己惡意提起之訴為請求判決離婚之基礎，無
        異原告即使自己造成婚姻破裂，仍得任意休妻。此說法不但牴觸現行法規定
        ，顛覆公平正義原則，顯無可取。
      (四)次查，原告之妹廖梅雲到庭作證略謂：兩造和解一、二個月後曾相約於中正
        紀念堂商討接被告返家之事，伊曾聽見兩造為原告外遇之事爭吵，被告表示
        不願回家云云，一派謊言。按：
        (1)兩造和解後，不曾相約於中正紀念堂見面，原告更不曾提起接被告返家之
          事，被告主動要求原告與其妹商量，原告卻要被告自己去談，被告表示因
          原告之妹很兇，不敢與彼等商討，原告置之不理；被告要求將兩造原先自
          住稍後出租之同德路處收回同住，或由被告遷至原告現住之玉成街住處，
          回復夫妻同住，原告均推稱房屋非其所有，予以拒絕；被告要求原告分擔
          資金，購屋同住，原告雖甫由裕隆公司領得二百萬元退休金，仍推稱沒錢
          ，由兩造八十九年三月、七月及十二月三通電話錄音對話內容可以明見，
          廖梅雲之說法與前述證據不符，顯見不實。
        (2)被告訴訟代理人追問廖梅雲，原告擬接被告至何處同住？廖梅雲言詞閃爍
          ，始終未正面回答，最後推稱伊當時不是很靠近，並非每一句都聽得很清
          楚，然則伊對有關原告主張之事項，卻都能清楚回答，豈非怪哉？實則廖
          梅雲之所以無法回答，係因原告與其妹廖梅均驅趕被告離家後，隨即將該
          處房宅（同德路）出租，使被告無法返家，原告則遷至玉成街與其妹廖梅
          均同住。而玉成街住處房間狹小，無可容被告同住之空間。易言之，原告
          從未打算接被告同住，不曾規劃兩造同住之處所，故被問及擬接被告至何
          處同住時，廖梅雲立時語塞。
        (3)按由前述電話錄音對話可知，兩造商議事情，慣常以電話為之，實無理由
          大費周章，約在外面進行。且原告如欲接被告回家，被告求之不得，只要
          事先通知被告收拾衣物，再至被告住處協助搬遷即可，何必多此一舉，特
          別挪時間外出商議？
      (五)原告與江素薇親密交往之事，雖已經鈞院八十四年度婚字第九十四號判決認
        定屬實，然被告仍與原告簽立和解書，同意共同努力回復夫妻和好，返家同
        住，生養下一代。之後被告處處幫助原告，絕口不提原告外遇之事，一再促
        原告讓被告回家，有兩造錄音對話可證，顯見被告緩和兩造間氣氛猶恐未及
        ，豈會對原告外遇之事，再作無益之指摘？
      (六)更重要者，由廖梅雲證稱：「當時我聽到她提到『江素薇』、『外遇』等就
        知道他們為了外遇的事情在爭吵，但因為當時我並不是靠得很近，所以並非
        每一句都聽得很清楚。」足證廖梅雲之上述說法只是其個人推測，不能證明
        完整內容。至於廖梅雲另稱略謂：原告曾告訴伊，每次跟被告談這件事，被
        告都以外遇為藉口，沒有意願返家同住及要求一百萬元贍養費或給付部分房
        價作為離婚條件云云，即使屬實，亦係傳聞，不足為證，何況參諸以上事證
        ，絕非真實。原告先全家聯手逼迫被告離家，現又由妹廖梅雲出面捏造事實
        ，作不實陳述，偏護原告，自非意外。惟其所述內容與附卷證據牴觸，顯不
        可採。且原告以八十四年度婚字第九四號離婚事件所主張之同一事實，更行
        起訴，於法不合，應依民事訴訟法第二百四十九條第一項第七款，以裁定駁
        回之。
   三、證據：提出本院八十四年度婚字第九四號民事判決書、八十四年家上字第一
       六四號答辯(一)狀、原告撤回第一審之訴聲明狀、和解書、兩造電話通話錄音
       帶及其譯文為證。
丙、本院依職權調取本院八十四年度婚字第九四號、台灣高等法院八十四年家上字第
    一六四號卷宗。
    理    由
一、查本件原告曾於八十四年間訴請離婚，經本院以八十四年度婚字第九四號判決駁
    回原告之訴，經原告向台灣高等法院提起上訴，嗣於八十四年九月二十九日經具
    狀撤回起訴在案，業經調取該案卷查明屬實。原告於前案第一審終局判決後，撤
    回起訴，原終局判決固因訴之撤回而失其效力，惟依民事訴訟法第二百六十三條
    第二項規定，原告不得就同一訴訟標的更行起訴。本件原告主張被告於兩造和解
    後，於八十四年十月間起多次擬接被告返家，卻遭被告懷疑原告有外遇為由而拒
    絕，自八十六年十月以後，因原告認為兩造無復合可能，不斷與被告協議離婚，
    終因離婚條件無法談妥而無法協議完成，爰依民法第一千零五十二條第二項訴請
    離婚，並撤回原告起訴狀所載同條第一項第三款之訴訟標的（本院九十一年三月
    二十八日言詞辯論筆錄參照），則依原告所訴事實，係本於前案判決基礎之言詞
    辯論終結後所生事實而提起者，與前案訴訟不能認為同一之訴，並不受前開更行
    起訴之限制，本件起訴於法並無不合，合先敘明。
二、本件原告以兩造於前案和解後，原告依和解書意旨偕妹廖梅雲接被告返家，惟被
    告於毫無所據下，且未遵行和解書上應盡釋前嫌，仍誣指原告外遇，不願返家，
    致原告精神痛苦難堪，於八十六年十月後，原告見無和諧之望，雙方即多次協談
    離婚，擬結束婚姻關係，但因被告要求超出原告經濟能力致協議不成，兩造婚姻
    已名存實亡，今兩造仍在分居中，夫妻感情顯難再回復，兩造已無任何維持婚姻
    之事實或欲回復婚姻之希望，婚姻關係顯生破綻，具有該條第二項前段具有難以
    維持婚姻之重大事由為由訴請離婚。惟查：
    (一)原告主張被告在和解書簽立後，仍誣指原告外遇而藉故不願返家之事實，固聲
      請本院訊問原告之妹廖梅雲為證，然廖梅雲到庭證稱：「兩造：：：在八十四
      年九月二十九日有寫一份和解書，過了一、兩個月被告沒有回來住，原告約被
      告出來在中正紀念堂談有關於接被告回來等事情，：：：結果聽到他們為了外
      遇的事情在爭吵，因為被告說我哥哥有外遇不願回來住，當時我聽到她提到『
      江素微』、『外遇』等就知道他們為了外遇的事情在爭吵，但因為當時我並不
      是很靠近他們，所以並非每一句都聽得很清楚，：：：因為他們談話時，我不
      是很靠近他們，只知道他們談論到要接被告回來，但沒有聽到原告要接被告回
      那一個家」等語（本院九十一年四月二十五日言詞辯論筆錄參照），被告已否
      認在簽和解書後曾赴中正紀念堂乙事，縱兩造確於上開時地會面，但證人既自
      承當時距兩造談話地點尚有若干距離，並非每一句都聽得很清楚等語，則其僅
      依兩造在場爭吵之情形及聽到被告言及『江素微』、『外遇』等語句即認為被
      告以原告外遇為由不願返家云云，僅係證人依據片斷聽聞之字句擅自揣測，其
      證詞尚不足以直接證明被告確以原告外遇為藉口拒絕返家。至證人廖梅雲證述
      在該日後，兩造亦曾多次就婚姻進行協談，但被告均以外遇為由表示無意願返
      家乙節，並非證人親自見聞之事實，而係聽聞原告轉述而得，業經廖梅雲陳明
      在卷（同日言詞辯論筆錄），亦難據以證明原告所述屬實。再依原告所提出九
      十年八月十五日兩造談話內容，與原告外遇相關之談話，均非由被告提起，反
      而係原告一再主動向被告提及：「過去還不是妳一直怪我外遇，哪有什麼外遇
      ？」、「妳不是一直講長庚護士小姐嗎」、「還有就是被人家誣告說有外遇」
      、「最少證明我沒有外遇」等話題（原證二電話譯文參照），被告在該段對話
      中，對原告之陳述固未積極否認，但縱使被告曾經多次向提起有關原告外遇之
      事，依上開談話內容，並無法證明被告藉此拒絕返回同居。
    (二)次按，妻以夫之住所為住所，贅夫以妻之住所為住所。但約定夫以妻之住所為
      住所，或妻以贅夫之住所為住所者，從其約定，八十七年六月十七日修正前民
      法第一千零二條第一項定有明文。兩造於前案訴訟中之八十四年九月二十九日
      簽訂和解書，該和解書第一條約定：「甲方願與三妹廖梅均同至乙方現住處接
      乙方回家，表示歡迎乙方共同居住」，既未約定原告以被告之住所為住所，依
      當時有效之民法規定，解釋上自應以夫即原告之住所為夫妻之共同住所。兩造
      前開和解書簽訂時，均設籍於台北市○○區○○街一六六巷三號三樓，有戶籍
      謄本在卷足憑，自應認該址為兩造之共同住所。依八十九年三月間兩造之電話
      對話（被證三電話譯文參照）中，被告曾一再向原告表示欲返回居住，但對此
      原告答以：「那妳跟她（指原告之妹）商量啊」、「我現在沒有房子讓妳回去
      住」、「我看妳趕快買一個房子吧」等語，又兩造於八十九年十二月二十六日
      電話對話（被證三電話譯文參照）中，被告問：「那我請問你，同德路的房子
      讓我回去住有什麼困難」，原告答稱：「那房子也不是我的」，被告問：「那
      你住那裡呢」，原告答以：「我也是跟人家借房子住，：：：不是我的房子，
      怎麼讓妳回去住，房子又不是我的」，被告稱：「作決定，可以讓我回去住嗎
      」，原告答：「你自己慢慢等吧：：：我不想談啊」，又對於被告詢問：「那
      你就讓我回去住，可以嗎」及「那如果我在外面租房子，你願意付房租嗎」等
      語，原告均答以：「我沒有那個能力」等語。足證原告對於被告擬返回法律上
      之共同住所即台北市○○街一六六巷三號三樓址，或出租予第三人之同德街處
      ，或另在外租屋共同居住等要求，一再以房子均非其所有無處可供被告居住，
      甚或以其無資力為由要求被告出資購屋而予以拒絕。雖原告以被告前開電話錄
      音，乃被告蓄意空言返家以達錄音之目的云云，然縱被告係為達錄音之目的而
      佯稱欲返家居住，但原告若早有意接被告返家，其理應就兩造往後共同住所何
      在已有腹案，並藉此表達欲接被告返家之意猶恐不及，豈有反而以前述各理由
      敷衍被告之理？綜合前開電話談話內容，足認被告此時仍不斷試圖返回與原告
      同居以早日結束分居之狀態，難認其就兩造之分居，具有何可歸責事由，原告
      對被告之請求非但未予積極回應，甚或藉故搪塞，此一分居狀態之造成，應由
      原告負責。
    (三)再查，原告另提出九十年六月七日及八月十五日兩造間之電話通話內容，證明
      兩造於該時日協談協議離婚事宜，惟被告提出一百萬元之條件致協議未成，當
      時被告未隻字片語提及返家乙事云云。然查，原告既自承前開錄音時兩造已協
      談離婚事宜，被告自不可能更無必要提起有關返家與原告同居乙事。故被告縱
      在該段電話談話中未提及欲返回與原告居住，亦不得以此逕認被告先前提出之
      電話錄音中要求返家與原告居住，係被告臨訟製作或刻意誤導原告。至兩造在
      該段期間協議離婚未果，或該段過程中被告要求原告給付一定數額之金錢始同
      意協議離婚等節，對於原本兩造分居狀態之造成係可歸責於原告乙事，並不生
      影響。
    (四)按民法第一千零五十二條第二項但書規定難以維持婚姻之重大事由應由夫妻之
      一方負責者，僅他方得請求離婚，係在於避免夫妻之一方為求符合裁判離婚之
      事由，而恣意地創造婚姻無法繼續維繫之事由而設。本件兩造在前案訴訟和解
      撤回後，仍繼續分居多年，事後經多次協議離婚仍未能談妥致無法達成離婚之
      協議，固可認係無法繼續維持兩造間婚姻關係之重大事由，但此一事由之造成
      既係可歸責於原告所致，同時難認被告就此具有可歸責情事，揆諸民法第一千
      零五十二條第二項但書規定，原告訴請離婚即無理由，應予駁回。
三、據上論結，本件原告之訴為無理由，依民事訴訟法第七十八條，判決如主文。
中      華      民      國    九十一    年      五      月    二十七  日
                                  臺灣士林地方法院家事法庭
~B法      官  邱璿如
右為正本係照原本作成。
如對本判決上訴應於判決送達後廿日內向本院提出上訴狀。
中      華      民      國    九十一    年      五      月    二十九  日
~B法院書記官  張雪莉
